最高法院刑事判決　　　　　　一○○年度台上字第二八二一號
上　訴　人　台灣高等法院台中分院檢察署檢察官
上　訴　人　
即　被　告　胡凱華
　　　　　　陳振豪
上 列一 人
選任辯護人　賴錦源律師
上　訴　人　
即　被　告　王奕琦　男民國73年10月22日
　　　　　　　　　　身分證統一編號：Ll00000000
　　　　　　　　　　住台中市○○區○○路1段461號
被　　　告　楊國洲　男民國○○年○○月○○日生
　　　　　　　　　　身分證統一編號：Vl00000000
　　　　　　　　　　住台中市○○區○○路185巷5號11樓之2
　　　　　　　　　　（另案於法務部矯正署嘉義監獄執行中）
　　　　　　劉明修　男民國○○年○月○○日生
　　　　　　　　　　身分證統一編號：Ll00000000
　　　　　　　　　　住台中市○○區○○街100巷16號4樓之1
上列上訴人等因被告等殺人未遂案件，不服台灣高等法院台中分
院中華民國一○○年二月十日第二審更審判決（九十八年度上更
(一)字第一五三號，起訴案號：台灣台中地方法院檢察署九十五年
度少連偵字第二號），提起上訴，本院判決如下：
    主  文
原判決撤銷，發回台灣高等法院台中分院。
    理  由
本件原判決撤銷第一審之不當科刑判決，改判依想像競合犯，從
一重論處被告楊國洲、胡凱華成年人與少年共同犯重傷未遂罪，
被告陳振豪共同犯重傷未遂罪，被告王奕琦、劉明修成年人與少
年共同犯傷害罪各罪刑，固非無見。
惟查：（一）、刑法上殺人未遂罪與傷害罪之區別，應視加害人
有無殺意以為斷。被害人所受傷害程度，固不能據為認定有無殺
意之唯一標準，但加害人下手及經過情形如何，於審究犯意方面
，仍不失為重要參考資料。又持刀刺人，是否有殺人之故意，應
審斷當時情狀，並觀察加害人下手之情形、位置及被害人受傷之
輕重等情，以資認定。原判決事實認定楊國洲因不滿對方態度囂
張，乃與胡凱華、王奕琦、劉明修、陳振豪、少年徐○龍、王○
得、林○洺、林○智、莊○豪等人，及綽號「狗屎」暨其他不詳
姓名之男子，共計二、三十人，共同基於普通傷害之犯意聯絡，
由劉明修在「一二三泡沫紅茶店」外打開其所駕駛銀色喜美自用
小客車後車廂提供棍、棒、刀等器械，由楊國洲持棍、棒、刀，
胡凱華持刀，陳振豪持撞球竿後段，與少年徐○龍、王○得、林
○洺、林○智、莊○豪及其他多名分持刀、棍、球棒之不詳姓名
男子，共同砍殺被害人劉經倫、告訴人即少年陳志顏、張○聰、
楊○倫、蔡○廷等人，致陳志顏受有右手小指開放性骨折、右手
中指、無名指及小指伸指肌腱斷裂、背部挫傷、疑似第三腰椎骨
折、胸部挫傷，楊○倫受有頭部外傷併頭皮及右耳撕裂傷、背部
挫傷，張○聰受有頭部外傷併擦傷、左脥挫傷、頸部及背部多處
裂傷及擦傷，劉經倫受有頭部外傷併前額撕裂傷、左大腿撕裂傷
、雙上肢挫傷，蔡○廷受有頭部外傷合併嚴重腦挫傷、顱內出血
、顏面骨折、左眼眼球挫傷併眼眶骨骨折併玻璃球體出血併黃斑
部出血併視神經萎縮等傷害，而陳志顏因見不詳之人持刀砍來，
乃舉手抵擋，致右手手指遭砍中，並旋因遭另一名騎機車之人持
刀追擊，而跳至橋下等情。如果無訛，被告等持以行凶之器械中
，棍、棒質地堅硬，刀則屬利器，以之擊打或砍殺人體頭部、胸
部、背部、頸部等部位，足斃人命，而楊○倫等被擊打或砍殺之
部位，其中頭部、胸部、背部、頸部等，屬人之要害，被告等難
謂不知。又蔡○廷更因而頭部外傷合併嚴重腦挫傷、顱內出血、
顏面骨折、左眼視神經萎縮，傷勢不輕。陳志顏更因遭一名騎機
車之人持刀追擊，而跳至橋下，其是否因持刀追擊之人，欲加殺
害，在無處可避之緊急情況下，為求生機始跳至橋下？否則豈會
甘冒生命危險而貿然跳下之理。若然，能否謂被告等並無殺人之
犯意，殊非無疑。原審未詳加調查勾稽，遽以認被告等無殺人之
犯意，尚嫌速斷，究竟被告等當時有無殺人犯意，仍有調查審認
之必要。（二）、審理事實之法院，對於案內與待證事實有重要
關係，而屬依法應予調查之證據，茍未依法調查或雖已調查而未
調查明白，即與證據未經調查無異，如率行判決，其判決當然為
違背法令。又證據之證明力，固屬於法院判斷之自由，但不得違
背經驗法則及論理法則，如其判斷仍存有疑竇，則在應予調查之
證據究明釐清前，尚難遽採為被告有利或不利之認定。原判決以
原審前審曾囑託中山醫學大學附設醫院鑑定，並函請蔡○廷於該
醫院所定期日前往配合鑑定，蔡○廷並未前往配合鑑定，以及證
人邱世英醫師（即為蔡○廷施行神經外科手術之醫師），於原審
前審民國九十七年六月十八日審理時證稱：蔡○廷半年前來開診
斷書，其他時間沒有來看診，因未長期跟伊配合，伊不清楚蔡○
廷現在的狀況等語，說明無從認定蔡○廷因顱內出血接受開顱手
術所產生之「頭部外傷後遺症」已達修正前刑法第十條第四項第
六款所規定「其他於身體或健康，有重大不治或難治」之重傷害
程度。然依卷附資料，蔡○廷於原審審理期間，仍於九十九年七
月二日至中山醫學大學附設醫院邱世英醫師處門診，開具連續處
方箋，處方箋上並記載其他顱內受傷，有抽搐疾患等語。另該醫
院函覆原審亦稱依蔡○廷當時之病歷資料，其眼睛應達無法回復
之程度等語（以上見原審卷第一三七至一三九、一五一頁）。顯
見蔡○廷於原審審理期間，尚有在該醫院門診治療，因攸關被告
等成立罪名之判斷，原審未再傳喚邱世英醫師或蔡○廷到庭調查
，或向該醫院函查蔡○廷目前之身體或健康，是否達於不治或難
治之重傷害程度，竟逕以邱世英醫師於九十七年六月十八日之證
言，為上開認定，亦有可議。以上，或為上訴意旨所指摘，或屬
本院得依職權調查之事項，應認原判決仍有撤銷發回更審之原因
。
據上論結，應依刑事訴訟法第三百九十七條、第四百零一條，判
決如主文。
中    華    民    國  一○○  年    五    月  二十六  日
                      最高法院刑事第十二庭
                          審判長法官  陳  世  淙  
                                法官  陳  東  誥  
                                法官  何  菁  莪  
                                法官  許  錦  印  
                                法官  施  俊  堯  
本件正本證明與原本無異
                                      書  記  官  
中    華    民    國  一○○  年    六    月    一    日
                                                      Ｅ